【裁判字號】    92,訴更,78
【裁判日期】    921222
【裁判案由】    綜合所得稅
【裁判全文】
高雄高等行政法院判決                              九十二年度訴更字第七八號
                              .
    原      告  甲○○
    訴訟代理人  陳國雄會計師
    被      告  財政部臺灣省南區國稅局
    代  表  人  朱正雄  局長
    訴訟代理人  乙○○
右當事人間因綜合所得稅事件，原告不服財政部中華民國九十年十月十五日台財訴字
第○八九○○七一四○七號訴願決定，提起行政訴訟，本院判決（九十年度訴字第二
一三二號）後，經最高行政法院發回更審。本院判決如左：
    主  文
原告之訴駁回。
訴訟費用（含發回前上訴審訴訟費用）由原告負擔。
    事  實
一、事實概要：
原告之配偶陳永昌為中硝纖維股份有限公司（下稱中硝公司）之股東。緣中硝公司於
民國（下同）八十五年九月間出售土地，同年十月間將出售土地增益轉列之資本公積
辦理轉增資後，旋於八十六年一月六日辦理減資；同年四月二十三日再辦理第二次資
本公積轉增資，同年八月六日復辦理第二次減資，而中硝公司先後二次減資時共給付
原告配偶陳永昌新台幣（下同）六百七十四萬二千零九十元現金以收回資本公積轉增
資配發之股票。然原告於八十六年度綜合所得稅結算申報時，並未將該項營利所得併
予申報，違反行為時所得稅法第七十一條第一項規定，案經財政部臺北市國稅局士林
稽徵所（下稱士林稽徵所）查獲，認中硝公司辦理減資收回資本公積轉增資配股所支
付原股東之款項，係屬原股東之營利所得，遂以八十八年五月十九日財北國稅士林資
字第八八○六○八九八號函責令中硝公司限期辦理扣繳申報，並通報被告審理認原告
有本年度綜合所得稅結算申報，漏報（含上述取自中硝公司之營利所得）營利及利息
所得共六百八十萬七千五百二十一元，乃核定原告漏報課稅所得額計六百八十萬七千
五百二十一元，漏稅額二百二十九萬一千四百三十八元。而原告則於八十八年六月十
七日向被告辦理補報補繳該筆所得，惟被告以其係於財政部臺北市國稅局查獲基準日
之後，乃於接獲通報後依行為時所得稅法第一百十條第一項規定，對原告漏稅額中之
二萬二千零二十四元部分裁處漏稅額零．二倍罰鍰、漏稅額中之二百二十六萬九千四
百十四元部分裁處漏稅額零．五倍罰鍰，合計一百十三萬九千一百元（計至百元止）
。原告不服，申經復查未獲變更，提起訴願，亦遭決定駁回，乃就漏報原告配偶陳永
昌營利所得之罰鍰一百十三萬四千七百元部分提起行政訴訟。前經本院以九十年度訴
字第二一三二號判決將訴願決定及原處分關於原告八十六年度綜合所得稅漏報原告配
偶陳永昌營利所得之罰鍰一百十三萬四千七百元均撤銷。嗣被告提起上訴，經最高行
政法院以九十二年度判字第一三七五號判決將原判決廢棄，發回本院更為審理。
二、兩造聲明：
  （一）原告聲明求為判決：訴願決定及原處分關於原告八十六年度綜合所得稅漏報
        原告配偶陳永昌營利所得之罰鍰一百十三萬四千七百元均撤銷。
  （二）被告聲明求為判決：原告之訴駁回。
三、兩造之爭點：
甲、原告主張之理由：
（一）按「納稅義務人自動向稅捐稽徵機關補報並補繳所漏稅款者，凡屬未經檢舉、
      未經稽徵機關或財政部指定之調查人員進行調查之案件，左列之處罰一律免除
      ；其涉及刑事責任者，並得免除其刑．．．二、各稅法所定之逃漏稅之處罰。
      」稅捐稽徵法第四十八條之一第一項第二款定有明文。又所稱「進行調查之案
      件」，其調查基準日之認定標準，依財政部八十二年十一月三日台財稅第八二
      一五○一四五八號函「主旨：核釋綜合所得稅調查基準日之認定標準原則。說
      明：．．二、綜合所得稅納稅義務人如短漏報所得或未依法辦理結算申報已達
      裁罰標準之漏稅案件，除列選案件外，應以寄發處分書日（發文日）為調查基
      準日。惟若寄發處分書前經稽徵機關進行函查、調卷、調閱相關資料或其他調
      查作為者，稽徵機關應詳予紀錄以資查考，並以最先作為之日為調查基準日。
      」函中所稱寄發處分書前經稽徵機關進行函查等調查行為者，其涉及因他案之
      調查而牽連案件，仍應以實際進行調查機關已查獲違章證物日為調查基準日，
      此觀財政部七十九年台財稅第000000000號及財政部賦稅署八十一年
      台稅二發第八一○八○四五三一號函（八十六年版稅捐稽徵法令彙編第二○一
      頁）自明。準此，本件係因士林稽徵所於八十八年五月十日對中硝公司之減資
      行為進行調查有無短漏扣繳稅款之情形，並經調查誤用法令而認該公司辦理減
      資以現金收回資本公積轉增資股票之金額，係屬股東之營利事業所得，即在八
      十八年七月通報被告，而被告亦未經調查即逕予論罰，足見本案乃因士林稽徵
      所調查中硝公司有無短漏扣繳稅款，所涉是否短漏報所得之牽連案件。從而本
      件原告補報補繳綜合所得稅在八十八年六月十七日，時間已在士林稽徵所通報
      之前，且補報補繳所得稅之前，被告及其所屬新化稽徵所從未對本件進行函查
      或其他調查作為，自不能以士林稽徵所八十八年五月十日對中硝公司進行調查
      日，視為本件之調查基準日，被告未依稅捐稽徵法第四十八條之一第一項規定
      ，對原告為免罰之處分，顯與法不合。
（二）次按「人民違反法律上之義務而應受行政罰之行為，法律無特別規定時，雖不
      以出於故意為必要，仍須以過失為其責任條件。但應受行政罰之行為，僅須違
      反禁止規定或作為義務，而不以發生損害或危險為要件者，推定為有過失，於
      行為人不能舉證證明自己無過失時，即應受處罰。」為司法院釋字第二七五號
      解釋所闡明。本件原告配偶取自中硝公司因減資現金收回資本公積轉增資配發
      股票所發給之款項，然依財政部六十九年台財稅第三三六九四號函、八十三年
      台財稅第八三一五九六四四九號函及行為時所得稅法第四條之一規定，原告未
      將之視同營利所得而於八十六度綜合所得稅併予申報，並無違反禁止規定或作
      為義務，自無可推定為有過失。更遑論原告配偶不過為該公司之股東，於士林
      稽徵所責令該公司應將之視同營利所得辦理扣繳稅款後，原告亦隨即繳納稅款
      ，並自動向被告所轄新化稽徵所提出補報補繳，顯已極盡注意之能事，又何有
      過失責任可言，自應予不罰。
（三）又「行政官署對於人民有所處罰，必須確實證明其違法之事實。倘不能確實證
      明違法事實之存在，其處罰即不能認為合法。」改制前行政法院三十九年判字
      第二號著有判例。行為時所得稅法第一百十條第一項固規定「納稅義務人已依
      本法規定辦理結算申報，但對依本法規定應申報課稅之所得額有漏報或短報情
      事者，處以所漏稅額兩倍以下之罰鍰。」惟本件中硝公司辦理減資以現金收回
      資本公積轉增資配股，依財政部六十九年台財稅第三三六九四號函、八十三年
      台財稅第八三一五九六四四九號函規定，並無須申報併課，則原告未將該證券
      交易所得合併申報課徵綜合所得稅，既顯與上開財政部二函釋規定相合，又如
      何能謂有行為時所得稅法第一百十條第一項規定之短、漏情事。而被告明知上
      開財政部二函釋之規定，竟拒不適用，而予適用財政部八十四年台財稅第八四
      一六一一四四六號函認屬中硝公司辦理清算，對資本公積轉增資配股部分所分
      派之剩餘財產，應全數作為營利所得併課，其將中硝公司「辦理減資」誤導為
      「辦理清算」，顯難謂非出於蓄意混淆事實，自不能據以認定被告已確實證明
      原告有違法事實之存在，則揆諸上開判例意旨，即無應予處罰之餘地。
（四）此外，本件士林稽徵所對中硝公司因減資收回資本公積轉增資配股而支付股東
      之現金款項，認屬股東之營利所得，而囑該公司辦理扣繳稅款後，原告亦經於
      八十八年六月十七日配合繳納扣繳稅款並向被告所轄新化稽徵所補繳補報綜合
      所得稅，其時間早在被告作成本件處罰前，且原告補繳補報綜合所得稅前，被
      告及其所屬新化稽徵所迄未查得原告有短漏報所得之事證，而僅根據原告補報
      補繳綜合所得稅後士林稽徵所於八十八年七月通報之資料論罰，足見原告自動
      補繳之扣繳稅款，並非於被告查獲原告有短漏報所得後，始予補繳之扣繳稅款
      。被告不准減除，亦有未合。
（五）又依財政部七十三年九月三日台財稅第五九○五一號函規定，對於已依法辦理
      結算申報之案件，其漏稅額之計算方式：(1)｛〔（申報所得額＋核定應稅免罰
      所得額＋短漏報所得額）-（免稅額＋扣除額）〕×稅率-累進差額｝-抵稅額=
      全部應納稅額。(2)｛〔（申報所得額＋核定應稅免罰所得額）-（免稅額＋扣
      除額）〕×稅率-累進差額｝-抵稅額=申報及核定應稅免罰部分應納稅額。(3)
      全部應納稅額-申報及核定應稅免罰部分應納稅額-短漏報所得額之扣繳稅額-
      申報部分經核定之退稅款（不分已否退還）=漏稅額。此一計算方式明載於被
      告之違章裁罰處分書中，則本件縱如被告見解仍應予處罰，依上開被告違章裁
      罰處分書中所列示之計算方式，亦應於計算漏稅額時予以減除已扣繳之稅款方
      屬適法，被告未予減除，益證其謬誤之一般。訴願決定機關更執以「訴願人係
      八十六年間取得系爭營利所得，而中硝公司負責人陳朝海君分配當時並未依規
      定扣繳稅款，嗣經原處分機關通知後方為補辦扣繳稅款及補辦扣（免）繳憑單
      申報，與一般給付所得時已依規定扣繳稅款之漏報所得案件之違章情節有別，
      是計算漏稅額時自不得扣除原處分機關查獲後補繳之扣繳稅款，．．．」等語
      ，訴願決定機關認本件不得扣除「短漏報所得額之扣繳稅額」所據為何，未見
      論明，確顯違反上開函釋規定之本意，亦顯擅予擴張解釋，恣意增加限制，即
      非有合。蓋扣繳義務人有無依法扣繳稅款本屬扣繳義務人違章處罰事項，至原
      告既已依法繳納扣繳稅款，法無逕為排除計算漏稅額時減除之規定，被告及訴
      願決定機關擅自增加法令所無之限制，嚴重影響原告權益，亦違租稅法律主義
      。何況果如被告及訴願決定機關理由所言，則上開函釋之「短漏報所得額之扣
      繳稅額」乙項，將永無適用之情，蓋如原告可於被告所稱之「查獲」前繳納扣
      繳稅款，自不可能再生漏報所得情形，更毋需計算漏稅額以爭論得否扣除該扣
      繳之實。而又倘於查獲後繳納扣繳稅款，依被告及訴願決定機關理由並不得扣
      除，則上開函釋所指之「短漏報所得額之扣繳稅額」乙項形同具文，將永無適
      用之可能，即證被告及訴願決定機關所持理由並不足採。
 乙、被告主張之理由：
（一）按「納稅義務人應於每年二月二十日起至三月底止，填具結算申報書，向該管
      稽徵機關，申報其上一年度內構成綜合所得總額或營利事業收入總額之項目及
      數額，以及有關減免、扣除之事實，並應依其全年應納稅額減除暫繳稅額及尚
      未抵繳之扣繳稅額，計算其應納之結算稅額，於申報前自行繳納。但短期票券
      利息所得之扣繳稅款不得減除。」「納稅義務人已依本法規定辦理結算申報，
      但對依本法規定應申報課稅之所得額有漏報或短報情事者，處以所漏稅額兩倍
      以下之罰鍰。」為行為時所得稅法第七十一條第一項及第一百十條第一項所明
      定。次按「核釋綜合所得稅調查基準日之認定原則。說明：二、綜合所得稅納
      稅義務人如短漏報所得或未依法辦理結算申報已達裁罰標準之漏稅案件，除列
      選案件外，應以寄發處分書日（發文日）為調查基準日。惟若於寄發處分書前
      經稽徵機關進行函查、調卷、調閱相關資料或其他調查作為者，稽徵機關應詳
      予紀錄以資查考，並以最先作為之日為調查基準日。」復為財政部八十二年十
      一月三日台財稅第八二一五○一四五八號函所明釋。
（二）查中硝公司於八十五年九月出售土地，出售土地增益四億零八百萬零八萬一千
      二百六十三元，同年十月三十日利用資本公積辦理轉增資一億六千四百零五萬
      二千元；於八十六年一月六日辦理減資一億八千七百三十七萬二千零八十元，
      並以現金收回分配股票，復於同年四月二十三日辦理第二次資本公積轉增資一
      億八千一百零七萬三千二百十元，同年八月六日辦理第二次減資一億八千二百
      零三萬二百三十元，亦以現金收回分配股票；嗣於八十七年三月二十五日經台
      北市政府建設局准予公司解散登記，因該公司於八十六年間利用二次資本公積
      轉增資後，再辦理減資，其於減資時以現金收回資本公積轉增資配發之股票，
      且收回之股票不再轉讓，並事後註銷公司登記及向台北市國稅局辦理營利事業
      所得稅決、清算事宜，是此舉以現金收回資本公積轉增資配發股票，與清算作
      為及將出售土地增益分配予各股東行為實無二致；且行為時公司法第二百三十
      八條規定「處分資產溢價」應累積為資本公積，於同法第二百三十九條及第二
      百四十一條規定資本公積除填補公司虧損及撥充股本外，不得使用，其目的乃
      在避免公司不當發放現金股利損害債權人之權益；而中硝公司未將該資本公積
      保留於股本，或以現金股利發放，卻藉二次資本公積轉增資及減資之過程，以
      現金收回資本公積轉增資配發股票行為，將出售資產增益之資本公積全數分配
      予各股東；況原告之配偶陳永昌以中硝公司股東身分，依照持股比例取得公司
      以資本公積轉增資配發股票，於減資時亦比照持股比例收回股票，其所得性質
      屬行為時所得稅法第十四條第一項第一類第一款「營利所得」，非原告所稱屬
      「股票轉讓」性質；又財政部六十九年五月八日台財稅第三三六九四號函及八
      十三年六月十五日台財稅第八三一五九六四四九號函釋規定，係屬純粹善意行
      為（單純減資或單純增資行為）之案件方有其適用，而中硝公司利用結束營業
      之前，將公司巨額資產，行增資旋後減資之形式規劃動作，以現金收回資本公
      積轉增資配發股票之行為，從外觀上看來雖為二個法律行為，惟實屬為免於股
      東受取所分派公司財產（營利所得）而應稅之同一事實，即規避股東原應負擔
      之稅負，此一故意以不正當方法逃漏稅之虛偽安排，有違經驗法則，為求租稅
      公平，自亦應以其實質上經濟事實關係及所產生之實質經濟利益為準，就已具
      備課稅構成要件之實質經濟行為來加以課稅。又士林稽徵所係於八十八年五月
      十日函請中硝公司就八十六年度以現金收回二次減資股票金額，辦理扣（免）
      繳憑單申報，而該作為與原告違章（漏報系爭所得）之事實有關，依前揭函釋
      ，即應以該所之進行調查日（八十八年五月十日）為本案之調查基準日，原告
      雖於同年六月十七日補報系爭營利所得及加計利息，惟係在台北市國稅局士林
      稽徵所調查日後所為，與稅捐稽徵法第四十八條之一自動補報之規定未合。又
      財政部六十九年五月八日台財稅第三三六九四號及八十三年六月十五日台財稅
      第八三一五九六四四九號函釋，係就公司在正常運作下單純減資、單純以資本
      公積轉增資配發股票時所為，並非教示得以迂迴方式違背法律之規定，其與本
      件之情形並不相同，亦無主張係因信賴該函釋而欠缺故意過失可言。至主張漏
      稅額計算部分，查原告之配偶陳永昌係於八十六年間即取得系爭營利所得六百
      七十四萬二千零九十元，中硝公司負責人陳朝海分配當時並未依規定扣繳稅款
      ，嗣經士林稽徵所八十八年通知辦理扣繳憑單後，始補扣繳稅款及補辦扣（免
      ）繳憑單申報，原告亦才辦理補報系爭所得，原告援引之財政部七十三年九月
      三日台財稅第五九○五一號函釋，係就一般因過失致短漏報繳稅款之行為，且
      所得於給付當時已先行依規定扣繳稅款，為違章情節較輕之漏報所得案件，方
      於計算漏稅額時先予扣除短漏報所得扣繳稅額，以處較輕之罰鍰，而本件原告
      係藉迂迴方式規避原應負擔之稅負，故意短漏報所得及稅款，依比例原則應予
      較重之處罰，是計算漏稅額時不得扣除查獲後補繳之扣繳稅款，是被告依據前
      揭法條規定，按漏稅額分別裁處零點二倍及零．五倍罰鍰計一百十三萬九千一
      百元，並無不合。
（三）有關查獲基準日之認定：應以士林稽徵所查獲中硝公司未依規定扣繳之時點認
      定之：
１、按「查本案檢舉人於七十八年二月二日向宜蘭縣稅捐稽徵處檢舉該轄××建材五
    金行經營建材買賣，涉嫌違章漏稅，該處於是日下午查獲該行兩本未驗印進銷帳
    冊，經核對後另發現高雄市××實業等八家公司七十七、七十八年間有漏開發票
    情事，而於七十八年四月八日通報高雄市稅捐稽徵處。由於××實業等八家公司
    漏開統一發票涉嫌違章案，係檢舉案件之牽連案件，因此其調查基準日應以宜蘭
    縣稅捐稽徵處查獲違章證物之日為準。」「關於貴組查獲涉嫌虛設行號案件所牽
    連之案件，尚未就具體個案正式函請稽徵機關查核前，被牽連營業人自動補報並
    補繳所漏稅款，得否適用稅捐稽徵法第四十八條之一補稅免罰之規定乙案，復如
    說明。．．三、至貴組於接獲檢舉偵辦虛設行號之案件，對涉及下手營業人數取
    得該虛設行號之不實統一發票，作為進項憑證虛報進項稅額，貴組如已查獲並取
    得具體證據，應以貴組查獲該具體違章證物之日為調查基準日，．．」，分別為
    財政部七十九年六月五日台財稅第000000000號函及財政部賦稅署八十
    一年七月二十二日台稅二發第八一○八○四五三一號函所明釋。本案係士林稽徵
    所查核中硝公司時，發現異常，乃函請中硝公司補辦理扣（免）繳申報，該公司
    辦理扣（免）繳後，隨即開扣繳憑單通知股東補辦理申報；而原告漏報其配偶陳
    永昌該筆營利所得與士林稽徵所查獲中硝公司未辦理扣（免）繳有牽連關係，而
    士林稽徵所查獲該公司未辦理扣繳之事實時，士林稽徵所就各股東漏報該筆系爭
    營利所得已取得具體事證，是依前揭函釋規定，被告以士林稽徵所查獲該公司之
    日為調查基準日，並無不合。又士林稽徵所於查獲中硝公司未辦理扣繳時，已知
    有那些股東漏報系爭營利所得，僅因該所對原告無管轄權，不得逕行對原告處以
    罰鍰，乃將漏報之事實通報被告，是原告雖於公司辦理扣繳後隨即辦理補申報，
    然已不符合自動補報規定，被告依法科處罰鍰，並無不合。
２、至原告主張漏稅額計算部分：查原告之配偶陳永昌係於八十六年間即取得系爭營
    利所得六百七十四萬二千零九十元，中硝公司負責人陳朝海於分配當時，並未依
    規定扣繳稅款，嗣經士林稽徵所八十八年通知辦理扣繳憑單後，始補扣繳稅款及
    補辦扣（免）繳憑單申報，原告亦才辦理補報系爭所得，是本件於調查基準日時
    ，中硝公司並無扣繳稅款之事實，自無再於計算漏稅時減除扣繳稅款情事。
    理  由
一、按「納稅義務人應於每年二月二十日起至三月底止，填具結算申報書，向該管稽
    徵機關，申報其上一年度內構成綜合所得總額‧‧‧之項目及數額，以及有關減
    免、扣除之事實，並應依其全年應納稅額減除‧‧‧尚未抵繳之扣繳稅額，計算
    其應納之結算稅額，於申報前自行繳納。」「納稅義務人已依本法規定辦理結算
    申報，但對依本法規定應申報課稅之所得額有漏報或短報情事者，處以所漏稅額
    兩倍以下之罰鍰。」「納稅義務人自動向稅捐稽徵機關補報並補繳所漏稅款者，
    凡屬未經檢舉、未經稽徵機關或財政部指定之調查人員進行調查之案件，左列之
    處罰一律免除；其涉及刑事責任者，並得免除其刑：一、本法第四十一條至第四
    十五條之處罰。二、各稅法所定關於逃漏稅之處罰。」行為時所得稅法第七十一
    條第一項前段、第一百十條第一項及稅捐稽徵法第四十八條之一第一項分別定有
    明文。
二、被告因認原告之配偶陳永昌因中硝公司於八十六年間辦理減資程序收回股票而取
    得之現金六百七十四萬二千零九十元，係中硝公司利用結束營業辦理解散登記、
    進行清算之前，為將公司巨額資產分配發還予股東，不循正常清算途徑（清算時
    股東個人取得超過原始出資額部分係屬營利所得或投資收益），而以迂迴方式即
    先後利用增資、減資之手法，造成法律形式要件之符合，而實質規避股東原應負
    擔之稅負，性質上應屬其當年度取自該公司之營利所得，因原告於八十六年度綜
    合所得稅結算申報漏未申報，乃核定原告漏報課稅所得額計六百八十萬七千五百
    二十一元（原告尚漏報其他所得），漏稅額二百二十九萬一千四百三十八元，而
    依行為時所得稅法第一百十條第一項規定，對原告分別裁處漏稅額零點二倍及零
    ．五倍罰鍰計一百十三萬九千一百元（計至百元止）等情，已經兩造分別陳述在
    卷，並有處分書及復查決定書附原處分卷可稽，自堪認定。而原告提起本件訴訟
    ，無非以系爭所得性質上並非營利所得，縱如被告主張應屬營利所得而應課稅，
    然原告因信賴財政部六十九年五月八日台財稅第三三六九四號函釋，故對漏報系
    爭所得亦無故意或過失或違反作為義務之推定過失。且士林稽徵所自始至終以中
    硝公司為調查對象，並未及於原告，而原告亦於士林稽徵所函中硝公司辦理扣繳
    稅款，並經中硝公司辦理扣繳稅款後，隨即補報補繳，故原告係於被告開始調查
    前自動補報系爭所得及補繳應納之稅款，符合稅捐稽徵法第四十八條之一免罰之
    規定；並被告就原告漏稅額之核定，未扣除中硝公司已扣繳之款項，亦有違誤云
    云，資為爭執。
三、經查：
（一）按行為時所得稅法第十四條第一項第一類規定：「個人之綜合所得總額，以其
      全年左列各類所得合併計算之：第一類：營利所得：公司股東所分配之股利、
      合作社社員所分配之盈餘、合夥組織營利事業之合夥人每年度應分配之盈餘、
      獨資資本主每年自獨資經營事業所得之盈餘及個人一時貿易之盈餘皆屬之。」
      其中所稱「公司股東所分配之股利」，固包括公司股東所獲分配之現金股利及
      股票股利在內，惟股票股利可分為盈餘轉增資（行為時公司法第二百四十條參
      照）及公積轉增資（行為時公司法第二百四十一條參照）二類，公司股東因盈
      餘轉增資所分配之股票股利與現金股利相當，均是股東投資公司，經由公司營
      運結果產生盈餘所獲分配之報酬，僅係一將盈餘之現金保留於公司，一將盈餘
      之現金分配予各股東，其應併入股東個人綜合所得課徵所得稅固無疑義，惟股
      東因公積轉增資配發之股票股利，是否應併入綜合所得課徵，應視增資所憑公
      積之性質予以決定，行為時公司法第二百三十八條有關應累積為資本公積之規
      定，其中因第三款「處分資產之溢價收入」或第五款「受領贈與之所得」增資
      配發之股票，為股東之新所得，除其財富已經實現外，並且是獨立於原有公司
      資本以外新產生，並非舊有財富的延續，此些財富為公司創造後分配予股東，
      符合股東原始投資營利動機，應歸屬為股東營利所得併入綜合所得課徵所得稅
      。而行為時公司法第一百六十八條第一項又規定：「公司非依減少資本之規定
      ，不得銷除其股份；減少資本，除本法規定外，應依股東所持股份比例減少之
      。」故公司辦理減資，乃純為股份之銷除，其不具備交易之性質，則非股票之
      轉讓甚明，易言之，公司減資乃係註銷股票，使股份所表彰之股東權絕對消滅
      ，此與股票轉讓第三人時，股票仍屬存續之態樣顯然不同。本件中硝公司出售
      其所有土地之溢價收入，係屬中硝公司之營業外收入，而中硝公司亦依行為時
      公司法第二百三十八條第三款規定，將公司處分資產之溢價收入，累積為資本
      公積，中硝公司於八十五年間將出售土地之溢價收入所累積之資本公積轉增資
      後，旋於八十六年度再辦理減資，而減資時，中硝公司是以現金收回資本公積
      轉增資配發於股東之股票，使股東實質上取得中硝公司因出售土地所獲得之溢
      價收入；又因中硝公司於上述八十六年間減資後，旋又於半年後辦理公司之解
      散登記及公司之清算事宜，使股東實際上取得出售土地溢價收入之營利所得於
      股東，因中硝公司減資而取得現金之年度獲得實現，依上揭所述，自屬中硝公
      司股東當年度之營利所得；另此收回之股票因屬減資性質不再轉讓，依上開所
      述，其性質並非股票之轉讓。至原告雖主張依財政部六十九年五月八日台財稅
      第三三六九四號函釋：「公司辦理減資以現金收回資本公積轉增資配發之增資
      股票。經核非屬盈餘分配，而屬該項股票轉讓之性質。」之意旨，本件亦應屬
      證券交易所得云云。然查：解釋性之行政函釋，如函釋內容明顯違反法律之規
      定者，法院仍享有完整之「命令違法」審查權，而排除具有違法性之解釋性行
      政函釋對個案之適用性。而公司辦理減資以現金收回資本公積轉增資配發之增
      資股票，其性質並非股票之轉讓，已如上述，故財政部上述六十九年之函釋顯
      係違反公司法關於資本公積轉增資及減資相關規定之立法意旨，更與證券交易
      之本質有違，本院自得拒絕適用。且此一函釋，復經財政部八十七年九月二十
      一日台財稅第八七一九六五三六六號函，認與財政部八十四年三月二十二日台
      財稅第八四一六一一四四六號函核釋原則不一致，而免列於所得稅法令彙編（
      八十七年版）。故原告援引此一函釋，認本件應屬證券交易所得云云，亦無可
      採。而原告另援引之財政部八十三年六月十五日台財稅第八三一五九六四四九
      號函釋，其事實為股東將資本公積轉增資配發之股票，為股票之轉讓，核與本
      件係以減資方式為之之事實不同，自不得比附援引，故原告據以主張本件係屬
      證券交易所得云云，自屬誤會，不足採取。是原告主張中硝公司於八十六年間
      以現金收回資本公積轉增資配發之股票，係屬股票轉讓性質，為證券交易所得
      云云，並無足採。
（二）再觀財政部六十九年五月八日台財稅第三三六九四號「公司辦理減資以現金收
      回資本公積轉增資配發之增資股票。經核非屬盈餘分配，而屬該項股票轉讓之
      性質。」函釋，及財政部八十四年三月二十二日以台財稅第00000000
      0號「‧‧‧公司辦理清算，‧‧‧以土地交易增益轉列資本公積並辦理增資
      ，其無償配發股份金額，非屬股東原出資額，‧‧，此部分所分派之剩餘財產
      ，應全數作為股東分派年度之投資收益或營利所得申報課徵所得稅。」函釋，
      可知關於公司資本公積轉增資配發之增資股票，財政部六十九年五月八日台財
      稅第三三六九四號函釋，認公司辦理減資以現金收回者，係屬該項股票轉讓之
      性質，而同為公司土地交易增益轉列資本公積轉增資配發之增資股票，財政部
      八十四年三月二十二日以台財稅第八四一六一一四四六號函釋，則認於公司辦
      理清算，此部分所分派之剩餘財產，應全數作為股東分派年度之投資收益或營
      利所得申報課徵所得稅。而此二號函釋最大之差異，乃一以減資方式為之，一
      為清算時於剩餘財產分派時實現之，而本件之中硝公司將公司土地交易增益轉
      列資本公積轉增資配發之增資股票，以減資方式使股東實質上獲得此部分之收
      益後，再為中硝公司之清算，故中硝公司此一行為，顯係在財政部上述二函釋
      間，尋求既可達使股東實質上獲得此部分收益之目的，又可迴避財政部八十四
      年三月二十二日以台財稅第八四一六一一四四六號函釋認屬營利所得應課徵所
      得稅之結果，故中硝公司此一行為，乃一有意規避租稅構成要件之行為，依據
      司法院釋字第四二○號解釋：「涉及租稅事項之法律，其解釋應本於租稅法律
      主義之精神，依各該法律之立法目的，衡酌經濟上之意義及實質課稅之公平原
      則為之。‧‧‧」之意旨，被告主張本件原告之所得性質上係屬減資年度即八
      十六年度之營利所得，並非證券交易所得等語，即堪採取。而原告主張被告於
      本件之作為，核與法律賦予之經濟意義解釋不得超越可能文義範圍乙節，亦有
      誤會，不足採取。
（三）另按「．．．．．．行政法規公布施行後，制定或發布法規之機關依法定程序
      予以修改或廢止時，應兼顧規範對象信賴利益之保護，．．．．．．」業經司
      法院釋字第五二五號解釋在案：而此號解釋乃建立於具體事實態樣涵攝於抽象
      法規時，與法規之構成要件均相合，方產生有值得保護之信賴利益。如具體
      事實與抽象法規並無相關，僅因誤解法令意旨認有該法規之適用，尚不得主張
      信賴利益保護；又「法規有重大明顯違反上位規範之情形，其信賴即不值得保
      護」，亦為上開司法院解釋所揭櫫之原則。本件之中硝公司利用結束營業辦理
      解散登記、進行清算之前，為將公司巨額資產分配發還予股東，不圖正當清算
      途逕（清算時股東個人取得超過原始出資額部分係屬營利所得或投資收益），
      而以迂迴方式即先後利用增資、減資之手法，造成法律形式要件之符合，而實
      質規避股東原應負擔之稅負，此一行為，非但悖於租稅公平原則，更有違租稅
      正義，故其縱有信賴財政部六十九年台財稅第三三六九四號函釋情事，其信賴
      即不值得保護；況原告所援引之財政部六十九年台財稅第三三六九四號函釋，
      因有重大明顯違反上位規範之情形，既如前述，而應屬違法之行政函釋，故而
      原告基此之信賴亦不值得保護，併此敘明。
四、又按「人民違反法律上之義務而應受行政罰之行為，法律無特別規定時，雖不以
    出於故意為必要，仍須以過失為其責任條件．．。」業經司法院釋字第二七五號
    解釋在案。經查，中硝公司於八十六年間即無營業收入，並於八十七年三月七日
    為解散登記一節，有中硝公司八十六年度營利事業所得稅結算申報核定通知書及
    中硝公司登記資料在卷可按，另觀中硝公司股東會決議錄及簽名簿，原告之配偶
    有親自出席其中八十五年十二月二十一日之第一次減資股東會及八十六年四月十
    八日之第二次增資股東會；而因中硝公司是透過增資及減資方式，使公司股東實
    質上獲得土地交易增益之利益，亦即中硝公司是在上述財政部六十九年五月八日
    台財稅第三三六九四號函及財政部八十四年三月二十二日以台財稅第八四一六一
    一四四六號函間，尋求既可達使股東實質上獲得此部分收益之目的，又可迴避財
    政部八十四年三月二十二日台財稅第八四一六一一四四六號函釋認屬營利所得應
    課徵所得稅之結果，故中硝公司此一行為，乃一有意規避租稅構成要件之行為，
    且此行為之目的是在幫助股東規避原應負擔之所得稅負，當為中硝公司股東之原
    告配偶所知悉。又中硝公司既係藉由增資再減資手續，達到分配盈餘予公司股東
    之目的，而原告之配偶身為中硝公司之股東，實際上亦未提供任何金錢為增資，
    反取得中硝公司資本公積無償配發之「新股份」，甚而未幾，即自中硝公司取得
    收回該股份之現金，難認在其接受中硝公司新股份分派之際，不知上開情事，且
    中硝公司以上揭迂迴方式即先後利用增資、減資之手法，以現金收回資本公積轉
    增資配發股票，將出售土地增益分配予各股東，實際獲利益者為各股東，而非公
    司；又依行為時公司法第二百七十七條規定，公司非經股東會決議不得變更章程
    ，且增資與減資均屬變更章程之事項，原告配偶既為中硝公司之股東，對於中硝
    公司在短期間內增資後又減資，對其權益影響甚大之事，自難諉為不知，是原告
    於辦理當年度個人綜合所得稅結算申報時，未將其配偶系爭營利所得一併申報，
    縱無故意，亦有應注意、能注意而不注意過失，依行為時所得稅法第一百十條第
    一項規定及前揭司法院釋字第二七五號解釋意旨，仍應予處罰。又財政部六十九
    年五月八日台財稅第三三六九四號及八十一年五月二十九日台財稅第八一○一四
    ○○一一號函釋，係就公司在正常運作下單純減資、單純以資本公積轉增資配發
    股票時所為解釋，而非教示人民得以迂迴取巧方式規避原應負擔之所得稅負，是
    原告自難據以主張其無過失。故原告對於此漏稅行為仍有主觀可歸責之事由。至
    原告另提出之財政部台灣省北區國稅局中壢稽徵所對於訴外人旭展窯業股份有限
    公司所請求說明之事項，所為公司辦理減資退還資本公積轉增資之款項非屬盈餘
    分配之八十六年二月二十一日北區國稅中壢資第八六０六七二三二號函，僅是財
    政部台灣省北區國稅局中壢稽徵所對另外之個案所表示之意見，尚難因此而認原
    告無漏報之過失。是原告以其不具故意過失為爭執，不足為採。
五、又查：
（一）按稅捐，依其稽徵方式可區分為三大類，即「發單課徵之稅捐」、「自動報繳
      之稅捐」與「就源扣繳之稅捐」。而以上之分類實益，則存在於「逃漏稅捐違
      章行為」時點之認定，其中「發單課徵之稅捐」要等到納稅義務人接到納稅通
      知後，不依通知書所載或法律所定之繳納期限前繳納稅捐時，始構成逃漏；至
      於「自動報繳之稅捐」，則於納稅義務人不依法律所定時限，自動計算其應納
      之稅額並申報之，即構成稅捐之逃漏。而現行所得稅法就所得稅之課徵，在稽
      徵技術上是採取自動報繳制度，故應被歸類為上述「自動報繳之稅捐」項下，
      是於課稅年度有課稅所得存在，而在申報期限截止以前未為報繳，即構成所得
      稅之逃漏。系爭所得，依前開所述，性質上既屬營利所得，依據行為時所得稅
      法第十四條第一項第一類，原告即應於取得年度即八十六年度之綜合所得稅申
      報截止日前，辦理結算申報予以報繳，然原告於當年度綜合所得稅結算申報並
      未報繳系爭營利所得，則據兩造陳述甚明，是原告有漏報系爭所得，即堪認定
      。
（二）又稅捐稽徵法第四十八條之一第一項第二款係規定：「納稅義務人自動向稅捐
      稽徵機關補報並補繳所漏稅款者，凡屬未經檢舉、未經稽徵機關或財政部指定
      之調查人員進行調查之案件，左列之處罰一律免除；其涉及刑事責任者，並得
      免除其刑：．．．．．二、各稅法所定關於逃漏稅之處罰。」而此條之立法目
      的，乃為給予漏報稅捐者自新之機會，當納稅義務人自行發現有漏報課稅所得
      ，在稅捐機關未投注調查成本派員進行調查前自動補繳，則給予免罰之鼓勵，
      藉收事半功倍之效。故該條所稱「經稽徵機關或財政部指定之調查人員進行調
      查」，應係指稅捐稽徵機關對某一特定事件已產生懷疑，而針對該特定事件已
      開始發動調查程序，展開調查，且從已掌握之證據資料中，對違章事實之存在
      產生高度可能存在之合理推測之情況。至於調查程序之發動有無對外宣示或表
      徵，或已否產生構成違章事實之明確認定，則非所問。而財政部八十二年十一
      月三日台財稅第八二一五○一四五八號函釋：「核釋綜合所得稅調查基準日之
      認定原則。說明：‧‧‧‧‧‧二、綜合所得稅納稅義務人如短漏報所得或未
      依法辦理結算申報已達裁罰標準之漏稅案件，除列選案件外，應以寄發處分書
      日（發文日）為調查基準日。惟若於寄發處分書前經稽徵機關進行函查、調卷
      、調閱相關資料或其他調查作為者，稽徵機關應詳予紀錄以資查考，並以最先
      作為之日為調查基準日。」核與上述稅捐稽徵法第四十八條之一規定意旨相符
      ，爰予援用。查本件士林稽徵所係於八十八年五月十日函請中硝公司，就八十
      六年度以現金收回二次減資股票金額，辦理扣（免）繳憑單申報，觀之該函略
      以：「‧‧‧經查貴公司於八十五年十月三十日增資一六四、○五二、○○○
      元及八十六年四月二十三日增資一八一、○七三、二一○元兩次均以資本公積
      辦理增資，復於八十六年一月六日及八月六日辦理減資收回前述資本公積轉增
      資之股票並返還股款予股東。依據財政部八十四年三月二十二日台財稅字第八
      四一六一一四四六號函釋規定此部分所分派之剩餘財產，應全數作為股東分派
      年度之投資收益或營利所得申報課徵所得稅」等語，有該函附卷可稽；自此函
      文內容可知，稽徵機關當時已就中硝公司於八十六年度因減資給付於股東之款
      項是否屬營利所得之特定事件開始進行調查，並因已認此等所得性質應屬投資
      收益或營利所得，故乃就因此認定直接相關（即同一特定事件涵蓋範圍）之中
      硝公司有否辦理扣繳一事發函中硝公司辦理扣繳，及通知中硝公司各股東所屬
      國稅局確認有無報繳此一營利所得，是上述本件士林稽徵所八十八年五月十日
      之發函日乃稽徵機關關於調查此等所得性質應屬投資收益或營利所得之特定事
      件中，有紀錄以資查考之最先作為日，故該日自得認定為本件之調查基準日；
      是原告於同年六月十七日辦理補申報並補繳本件稅款，顯係在本件調查基準日
      之後，依上開所述，自與稅捐稽徵法第四十八條之一規定之免罰要件不合。而
      原告以士林稽徵所八十八年五月十日函文係就中硝公司有無辦理扣繳一事而非
      本件漏報之事實進行調查，所為該日非本件調查基準日之爭執，不僅有將同一
      特定事件事實直接衍生相關之漏稅違章情事予以切割為數個特定事件之謬誤，
      且更與上述稅捐稽徵法第四十八條之一規定免罰之立法意旨有違，自無可採。
（三）再原告另援引之財政部七十九年台財稅第000000000號函及財政部賦
      稅署八十一年台稅二發第八一○八○四五三一號函，係分別就「檢舉案件之牽
      連案件其調查基準日以原案查獲違章證物之日為準。」及「關於貴組（編者註
      ：法務部調查局北部地區機動工作組）查獲涉嫌虛設行號案件所牽連之案件，
      尚未就具體個案正式函請稽徵機關查核前，被牽連營業人自動補報並補繳所漏
      稅款，得否適用稅捐稽徵法第四十八條之一補稅免罰之規定乙案」，其調查基
      準日如何認定之情況為函釋；亦即此二函其釋示之情況，係屬經檢舉案件之相
      牽連案件；核與本件係由稽徵機關開始調查，並其所以開始調查，係因已就中
      硝公司增、減資之行為是否屬應稅之營利所得有所懷疑，並進而要求中硝公司
      應代為扣繳領款股東稅款之情形，並不相同。是原告於本件予以援引，顯有誤
      會，不足採取。
六、再觀財政部七十三年九月三日台財稅第五九○五一號函釋之綜合所得稅漏稅額計
    算公式，雖於計算漏稅額時，均有「扣繳及暫繳稅額」之扣除；但其函釋規範之
    漏稅額計算公式，則是源於：「雖然違章人有漏報所得而逃漏所得稅之行為，但
    是先行扣繳之稅金早在申報以前即由國家取得，即使其申報時有隱匿，以致申報
    之應納稅額降低（甚至低於暫扣之稅款金額，以致國家還要退稅），但是已收到
    之暫扣稅款國家已實際上予以運用，而且退稅程序又比較緩慢，因此國家從人民
    繳納所得稅之時點起算，在該扣繳金額限度內，實際並沒有受到稅收減少之不利
    益，所以不宜計入漏稅罰之金額中」之考量。惟本件中硝公司辦理扣繳之時點為
    八十八年六月十七日，不僅未於股東取得系爭所得時之法定扣繳義務時點扣繳之
    ，即便距離原告依法應申報系爭所得之時點即八十六年度綜合所得稅結算申報繳
    納期限末日八十七年三月三十一日，亦達約一年三個月；是於此時已形成國家實
    質上並未取得此等稅收，而構成所謂「漏稅」之事實，亦即原告之漏稅金額於其
    構成漏稅違章之時點（即應辦理綜合所得稅結算申報時），並無系爭扣繳稅款之
    存在，以資扣除；是本件原告漏稅額之計算自無上開函釋所頒扣除扣繳稅款計算
    公式適用之餘地。故而，原告爭執被告計算之漏稅額亦有違誤云云，並無可採。
七、綜上所述，原告之主張並無可採。原告配偶系爭所得性質上既屬營利所得，而原
    告於當年度綜合所得稅結算申報又漏未申報，且其漏未申報亦有過失，是被告依
    據行為時所得稅法第一百十條第一項規定，並參酌財政部頒訂之稅務違章案件裁
    罰金額或倍數參考表，對原告因漏報系爭取自中硝公司營利所得之漏稅額裁處漏
    稅額零．五倍罰鍰計一百十三萬四千七百元（計至百元止）（加計漏報其他利息
    等所得之漏稅額，裁處之罰鍰金額合計為一百十三萬九千一百元），並無違誤，
    訴願決定予以維持，並無不合；原告提起本件訴訟，求為撤銷訴願決定及原處分
    關於原告八十六年度綜合所得稅漏報原告配偶陳永昌營利所得之罰鍰一百十三萬
    四千七百元部分，為無理由，應予駁回。
八、據上論結，本件原告之訴為無理由，依行政訴訟法第一百九十五條第一項後段、
    第九十八條第三項前段，判決如主文。
中      華      民      國    九十二    年     十二     月    二十二    日
                              高雄高等行政法院第一庭
                                          審判長法官  楊惠欽
                                          法      官  林勇奮
                                          法      官  簡慧娟
右為正本係照原本作成。
如不服本判決，應於判決送達後二十日內向本院提出上訴書狀，其未表明上訴理由者
，應於提起上訴後二十日內向本院提出上訴理由書（須按對造人數附繕本）；如於本
判決宣示或公告後送達前提起上訴者，應於判決送達後二十日內補提上訴理由書（須
附繕本）。未表明上訴理由者，逕以裁定駁回。
提起上訴應預繳送達用雙掛號郵票七份（每份三十四元）。
中      華      民      國    九十二    年     十二     月    二十二    日
                                          法院書記官  藍亮仁


司法院資訊處製作；財團法人民間司法改革基金會備份。
